臺灣士林地方法院民事判決　　　　　　　96年度簡上字第74號
上　訴　人　甲○○
被　上訴人　乙○○
上列當事人間確認本票債權不存在事件，上訴人對於中華民國
95年12月27日本院士林簡易庭94年度簡字第71號第一審判決提
起上訴，本院於民國96年5月22日言詞辯論終結，判決如下：
    主  文
上訴駁回。
第二審訴訟費用新台幣肆萬陸仟零伍拾元由上訴人負擔。
    事實及理由
一、被上訴人起訴主張：上訴人執有以伊名義簽發、發票日期為
    民國84年4 月8 日、到期日為85年4 月7 日、面額新臺幣（
    以下同）300 萬元如原判決附表所示之本票1 紙（以下簡稱
    系爭本票），經本院以94年度票字第301 號裁定准予強制執
    行。惟兩造素不相識，系爭本票係遭偽造，其中簽名與其他
    票面上記載事項均非伊所為，印章係遭伊子蔡慶德盜蓋。兩
    造間系爭本票原因關係即消費借貸關係並未成立，上訴人應
    舉證借款交付之事實，爰訴請確認上訴人就其執有之系爭本
    票對伊之票據債權不存在等語。
二、上訴人則以：系爭本票上簽名雖非被上訴人本人所為，印文
    係蔡慶德於借款當場蓋用，惟印章既為真正，即屬被上訴人
    授權所為。又系爭本票係被上訴人於84年4 月8 日向伊借款
    300 萬元所簽發交付，並授權蔡慶德執被上訴人所有坐落於
    台北市○○區○○段2 小段48-6、48 -7 、48-8、50-1、50
    -2、51、54、55、56、58等地號土地（以下簡稱系爭土地）
    所有權狀、印鑑證明等為借款之擔保。蔡慶德曾向伊確認業
    經被上訴人授權，伊亦確實將借款300 萬元交予蔡慶德，故
    兩造就系爭本票即有原因關係存在。被上訴人於借款84年1
    月至6 月間並無出入境資料，且其長達10年未曾發覺印章、
    所有權狀遭蔡慶德盜用，迄今始稱係蔡慶德所為，顯見被上
    訴人與蔡慶德父子有共同詐欺之實等語置辯。
三、原審對於被上訴人之請求，判決被上訴人勝訴，上訴人提起
    上訴，並聲明：(一)原判決廢棄。(二)被上訴人在第一審之訴駁
    回。被上訴人則聲明：駁回上訴。
四、本件經本院依民事訴訟法第271 條之1 準用同法第270 條之
    1 第1 項第3 款規定，整理並協議簡化爭點及不爭執點如下
    ：
  (一)兩造不爭執事項：
    (1)上訴人執有以被上訴人名義簽發、發票日期為84年4 月8
      日、到期日為85年4 月7 日、面額300 萬元之系爭本票1
      紙，經本院以94年度票字第301 號裁定准予強制執行（原
      審卷第23頁至第24頁）。
    (2)系爭本票上發票人署押非上訴人所親簽，又系爭本票上印
      章為上訴人所有（原審卷第84頁）。
    (3)系爭土地為上訴人所有，於84年4 月19日為上訴人設定金
      額300 萬元之最高限額抵押權，存續期間自84年4 月10日
      起至94年4 月9 日止，登記之債務人及義務人均為被上訴
      人（原審卷第32 頁至第44頁）。
  (二)兩造爭執要旨：
    (1)兩造間是否有系爭本票所載之債權債務關係存在？
    (2)系爭本票是否遭蔡慶德而盜用印章簽發？
五、茲就上述爭點，析述本院得心證之理由如下：
  (一)兩造間無系爭本票所載之債權債務關係存在。
    (1)按當事人主張有利於己之事實者，就其事實有舉證之責任
      。民事訴訟法第277 條前段定有明文。又按，確認法律關
      係不存在之訴，如被告主張其法律關係存在時，應由被告
      負舉證責任（最高法院42年台上字第170 號判例參照）。
      復按，本票固為無因證券，票據債務人不得以自己與發票
      人或執票人前手間所存在之抗辯事由，對抗執票人。然發
      票人非不得以自己與執票人間所存之抗辯事由對抗執票人
      ，此觀票據法第13條上段之反面解釋而自明。又如發票人
      一旦提出其基礎原因關係不存在之對人抗辯，執票人自應
      就該基礎原因關係存在之積極事實，負舉證責任（最高法
      院81年度台上字第879 號判決要旨參照）。本件上訴人主
      張系爭本票之原因關係為消費借貸，而被上訴人否認其與
      上訴人間借貸關係存在，則就兩造借貸關係成立，借款已
      交付之事實，自應由上訴人即執票人負舉證責任。
    (2)經查，上訴人提出之借據（原審卷第21頁）固載明：「一
      、債務人乙○○向甲○○借款新台幣佰萬元整。二、債
      務人乙○○同意以台北市○○區○○段54地號等拾筆抵押
      設定給甲○○。三、雙方言明利息無。四、借款期限自民
      國84年4 月8 日起至民國85年4 月7 日止。五、債務人同
      意開本票壹張作為保證」等語。惟被上訴人否認收受借款
      ，且證人蔡慶德證稱：「不是代理我父親（即被上訴人）
      ，因為當時我父親常常出國，他把權狀和印章寄放在我這
      裡，因為我需要錢，我向被告（即上訴人）借錢要作生意
      ，被告同意借錢給我，被告不認識我父親」、「設定300
      萬元，實際只有拿到100 萬元」、「（問：被告錢是借給
      你或是原告？）借給我的」等情（原審卷第99頁至第100
      頁），核與證人洪瑞濱證稱：「是蔡慶德要借錢」、「（
      問：借錢的人既然是蔡康德，為何借據上寫的是乙○○，
      並要乙○○簽本票？）因為乙○○提供擔保，所以才寫乙
      ○○」、「（問：你作代理業務是否知道提供物上擔保人
      與債務人不必同一人？）知道」、「（問：當時蔡慶德究
      竟表示是自己要借錢由原告擔保，或是代理原告來借錢？
      ）是蔡慶德要借錢由原告擔保」、「當天晚上交100 萬元
      ，其餘款項是否及如何交付我不清楚」、「（問：借據與
      本票是如何來的？）是我擬的，再由蔡康德來簽名蓋章」
      、「是我的疏忽，因為我想銀行作法希望儘量債務人與物
      上擔保人是同一人」等節大致相符（原審卷第101 頁至第
      102 頁），堪予採信。由是以觀，被上訴人抗辯其與上訴
      人間無借貸關係存在乙節，當屬信而有徵。
    (3)參以上訴人亦自承：「我的確第1 次見到原告乙○○，我
      以前不認識他，10年前是原告之長子，綽號阿德，持原告
      之不動產所有權狀、借據、本票與原告印鑑章到台北市中
      山區戶政事務所設定300 萬元抵押，我才將300 萬元借給
      阿德」（參見原審卷第46頁）、「借錢對象確實是蔡慶德
      沒錯，我不認識原告」等語無訛（原審卷第104 頁），足
      見與上訴人成立借貸關係並收受借款之人為訴外人蔡慶德
      ，並非被上訴人，則兩造間就系爭本票之原因關係債權不
      存在，堪以認定。
  (二)如上所述，上訴人未能舉證證明兩造間有系爭本票所載之借
    貸關係存在，是則關於系爭本票是否遭訴外人蔡慶德盜用印
    章而簽發乙節，即無庸認定，附此敘明。
六、從而，被上訴人訴請確認上訴人執有之系爭本票對被上訴人
    之票據債權不存在，即屬有據。原審准予被上訴人上開請求
    ，於法並無不合。上訴意旨指摘原判決不當，求予廢棄改判
    ，為無理由，應予駁回其上訴。
七、末按，法院為終局判決時，應依職權為訴訟費用之裁判。民
    事訴訟法第87條第1 項定有明文。查本件上訴人上訴為無理
    由，訴訟費用4萬6,050元應由上訴人負擔。
八、本件判決基礎已臻明確，兩造其餘之攻擊防禦方法及訴訟資
    料，經核與判決基礎不生影響，爰不一一論駁，併予敘明。
九、據上論結，本件上訴為無理由，依民事訴訟法第436 條之1
    第3 項、第449 條第1 項、第78條、第87條第1 項，判決如
    主文。
中　　華　　民　　國　　96　　年　　6 　　月　　5 　　日
                  民事第二庭  審判長法  官  鍾任賜
                                    法  官  陳梅欽
                                    法  官  陳玉曆
以上正本證明與原本無異。
本件當事人須以本判決適用法律顯有錯誤為上訴理由時，始得於
本判決送達後20日內向本院提出上訴狀，如已於本判決宣示後送
達前提起上訴者，應於判決送達後10日內補具上訴理由，（均按
他造當事人之人數附繕本），並經本院許可後方得上訴最高法院
。
中　　華　　民　　國　　96　　年　　6 　　月　　13　　日
                                    書記官  蔡雨呈
